ACORDAO-COMPLETO-2405184

ACÓRDÃO 4689/2020 ATA 11/2020 - PRIMEIRA CÂMARA

VISTOS, relatados e discutidos estes autos de tomada de contas especial instaurada pela Secretaria Especial do Esporte do extinto Ministério do Esporte (sucedido pelo Ministério da Cidadania) em razão da não comprovação da boa e regular aplicação dos recursos captados por meio do Termo de Compromisso 1101793-74, que tinha por objeto a execução do Projeto “Copa Horizonte 100% Futsal”, com recursos obtidos com base na Lei de Incentivo ao Esporte,
ACORDAM os Ministros do Tribunal de Contas da União, reunidos em sessão da Primeira Câmara, ante as razões expostas pelo Relator, em:
9.1. considerar Federação Cearense de Futebol de Salão e Silvio Carlos Vieira Lima revéis, para todos os efeitos, dando-se prosseguimento ao processo, nos termos do art. 12, § 3º, da Lei 8.443/1992;
9.2. com fundamento nos arts. 1º, inciso I, 16, inciso III, alíneas “a” e “b”, e 19, da Lei 8.443/1992, julgar irregulares as contas da Federação Cearense de Futebol de Salão e de Silvio Carlos Vieira Lima, condenando-os, solidariamente, ao pagamento do débito no valor de R$ 191.602,29 (cento e noventa e um mil seiscentos e dois reais e vinte e nove centavos) , na data de 12/7/2012, atualizado monetariamente e acrescido dos juros de mora devidos, calculado desde a data de ocorrência indicada até sua efetiva quitação, na forma da legislação vigente, fixando o prazo de 15 (quinze) dias, a contar do recebimento da notificação, para que seja comprovado, perante este Tribunal, o recolhimento da quantia ao Tesouro Nacional, nos termos do art. 23, inciso III, alínea “a”, da referida Lei, c/c o art. 214, inciso III, alínea “a”, do Regimento Interno do TCU;
9.3. com fundamento no art. 57 da Lei 8.443/1992, aplicar à Federação Cearense de Futebol de Salão e a Silvio Carlos Vieira Lima, individualmente, multa no valor de R$ 30.000,00 (trinta mil reais) , atualizado monetariamente desde a data do presente acórdão até a do efetivo recolhimento, se for pago após o vencimento, na forma da legislação vigente, fixando o prazo de 15 (quinze) dias, a contar do recebimento da notificação, para que seja comprovado, perante este Tribunal, o recolhimento da quantia ao Tesouro Nacional, nos termos do art. 23, inciso III, alínea “a”, da referida Lei, c/c o art. 214, inciso III, alínea “a”, do Regimento Interno do TCU;
9.4. com fundamento no art. 26 da Lei 8.443/1992, autorizar, se requerido, o pagamento da importância devida em até 36 (trinta e seis) parcelas mensais e consecutivas, fixando o prazo de 15 (quinze) dias, a contar do recebimento da notificação, para que seja comprovado, perante este Tribunal, o recolhimento da primeira parcela, e de 30 (trinta) dias, a contar da parcela anterior, para que seja comprovado o recolhimento das demais parcelas, devendo incidir sobre cada valor mensal os devidos acréscimos legais, na forma prevista na legislação vigente, além de alertar que a falta de comprovação do recolhimento de qualquer parcela importará no vencimento antecipado do saldo devedor, nos termos do art. 217 do Regimento Interno do TCU;
9.5. com fundamento no art. 28 da Lei 8.443/1992, autorizar, desde logo, a cobrança judicial das dívidas, caso não atendida a notificação;
9.6. com fundamento no art. 16, § 3º, da Lei 8.443/1992, c/c art. 209, § 7º, do Regimento Interno do TCU, remeter cópia deste acórdão à Procuradoria da República no Ceará, para adoção das medidas que entender cabíveis;
9.7. dar ciência deste acórdão ao Ministério da Cidadania e aos responsáveis.

Tomada de contas especial instaurada em razão da não comprovação da boa e regular aplicação de recursos captados por meio da Lei do Incentivo ao Esporte no "Projeto Copa Horizonte 100% Futsal" no exercício de 2012.

Primeira Câmara

Federação Cearense de Futebol de Salão.

3. Responsáveis: Federação Cearense de Futebol de Salão (07.884.372/0001-77); Silvio Carlos Vieira Lima (XXX.600.383-XX).

13.1. Ministros presentes: Walton Alencar Rodrigues (Presidente), Benjamin Zymler, Bruno Dantas (Relator) e Vital do Rêgo.
13.2. Ministros-Substitutos presentes: Augusto Sherman Cavalcanti e Weder de Oliveira.

CARLOS ROBERTO OLIVEIRA DO VALE

BRUNO DANTAS

Por registrar as principais ocorrências havidas no andamento do processo até o momento, resumindo os fundamentos das peças acostadas aos autos, adoto como relatório, com os ajustes necessários, a instrução da secretaria responsável pela análise da demanda (peça 65) , que contou com a anuência do corpo diretivo da unidade (peças 66-67) :
“INTRODUÇÃO
1. Cuidam os autos de tomada de contas especial instaurada pela Secretaria Especial do Esporte, em desfavor de Federação Cearense de Futebol de Salão (07.884.372/0001-77) e Silvio Carlos Vieira Lima (XXX.600.383-XX) , em razão de omissão no dever de prestar contas dos recursos captados por força do projeto cultural Pronac SLIE 1101793-74, descrito da seguinte forma: ‘Projeto Copa Horizonte 100% Futsal’.
HISTÓRICO
2. A Portaria/ME 120/2009 autorizou a captação do valor de apoio, totalizando R$ 191.602,29, no período de 19/07/2011 a 30/12/2012 (peça 38) , com prazo para execução dos recursos de 11/07/2012 a 31/12/2012, recaindo o prazo para prestação de contas em 28/2/2013.
3. A empresa proponente captou recursos autorizados, no montante de R$ 191.602,29, conforme atestam os recibos (peça 8) e/ou extratos bancários (peça 23) .
4. Em 20/3/2017, com fundamento na IN/TCU 71/2012, alterada pela IN/TCU 76/2016 e DN/TCU 155/2016, o dirigente da instituição Secretaria Especial do Esporte autorizou a instauração da tomada de contas especial. O processo foi registrado no sistema e-TCE com o número 206/2017.
5. O fundamento para a instauração da Tomada de Contas Especial, conforme consignado na matriz de responsabilização elaborada pelo tomador de contas, foi a constatação da seguinte irregularidade:
‘Omissão no Dever de Prestar Contas, por meio do Termo de Compromisso SLIE 1101793-74, firmado entre o Ministério do Esporte e a Federação Cearense de Futebol de Salão. Não comprovação da boa e regular aplicação dos recursos recebidos.’
6. Os responsáveis arrolados na fase interna foram devidamente comunicados e, diante da ausência de justificativas suficientes para elidir a irregularidade e da não devolução dos recursos, foi autorizada, em 20/3/2017, com fundamento na IN/TCU 71/2012, alterada pela IN/TCU 76/2016 e DN/TCU 155/2016, a instauração da tomada de contas especial pelo dirigente da Secretaria Especial do Esporte. O processo foi registrado no sistema e-TCE com o número 206/2017.
7. No relatório (peça 42) , o tomador de contas concluiu que o prejuízo importaria no valor original de R$ 191.602,29, imputando-se a responsabilidade à Federação Cearense de Futebol de Salão, na condição de contratado, e a Silvio Carlos Vieira Lima, Presidente, no período de 20/12/1995 a 20/12/2014, na condição de beneficiário.
8. Em 31/10/2017, a Controladoria-Geral da União emitiu o relatório de auditoria (peça 43) , em concordância com o relatório do tomador de contas. O certificado de auditoria e o parecer do dirigente do órgão de controle interno concluíram pela irregularidade das presentes contas (peças 44 e 45) .
9. Em 22/11/2017, o ministro responsável pela área atestou haver tomado conhecimento das conclusões contidas no relatório e certificado de auditoria, bem como do parecer conclusivo do dirigente do órgão de controle interno, manifestando-se pela irregularidade das contas, e determinou o encaminhamento do processo ao Tribunal de Contas da União (peça 46) .
10. No âmbito do TCU, foi proposta a citação da Federação Cearense de Futebol de Salão em solidariedade com o seu presidente, Silvio Carlos Vieira de Lima (peças 48, 49 e 50) , pela não comprovação da boa e regular aplicação dos recursos federais captados, assim como a audiência desse último pela omissão no dever de prestar contas.
11. Foram realizadas, em cumprimento ao pronunciamento da peça 50, as devidas comunicações processuais (peças 52, 54 e 63) , conforme detalhe no quadro adiante, porém sem resposta dos responsáveis:
	Ofício
	Data do ofício
	Data de Recebimento do Ofício
	Nome do Recebedor do Ofício
	Observação
	Fim do Prazo para defesa

	2288/2018-TCU/Secex-TCE (peça 51) 
	9/10/2018
	Ofício foi devolvido com informação ‘não procurado’ (peça 55) 
		Ofício recebido no endereço do responsável, conforme pesquisa de endereço no Sistema da Receita Federal (peça 57) .
	
	2287/2018-TCU/Secex-TCE (peça 52) 
	9/10/2018
	23/1/2019 (vide AR de peça 54) 
	Socorro Amaral
	Ofício recebido no endereço do responsável, conforme pesquisa de endereço no Sistema da Receita Federal (peça 56) .
	7/2/2019

	2343/2019-TCU/Secex-TCE (peça 59) 
	8/5/2019
	Ofício foi devolvido com a informação ‘número inexistente’ (peça 61) 
		Ofício recebido no endereço do responsável, conforme pesquisa de endereço no Sistema da Receita Federal (peça 58) .
	
	Edital 0397/2019-TCU/Seproc
	23/10/2019
	Peça 63
		 (destinatário Sílvio Carlos) 
	13/11/2019

EXAME TÉCNICO.
12. Importante registrar que, antes da citação de Sílvio Carlos por edital, foram adotadas tentativas sem sucesso de citá-lo via carta registrada, conforme detalhe no despacho de peça 64.
13. Da análise dos documentos presentes nos autos, verifica-se que a Federação Cearense de Futebol de Salão (07.884.372/0001-77) e Silvio Carlos Vieira Lima (XXX.600.383-XX) eram os responsáveis pela gestão e execução dos recursos captados por força do projeto cultural Pronac SLIE 1101793-74, tendo o prazo final para apresentação da prestação de contas expirado em 28/2/2013.
14. O Acórdão 2763/2011-TCU-Plenário firmou entendimento, posteriormente fixado na Súmula TCU 286, no sentido de que, na hipótese em que a pessoa jurídica de direito privado seja convenente e beneficiária de transferências voluntárias de recursos públicos da União, tanto a entidade privada como os seus dirigentes atuam como gestores públicos e devem comprovar a regular aplicação dos recursos públicos. Esse entendimento foi estendido pelo Acórdão 2590/2013-TCU-Primeira Câmara às hipóteses de captação de recursos com amparo na Lei 8.313/1991 (Lei Rouanet) , uma vez que se trata de recursos públicos federais oriundos de renúncia fiscal prevista em lei.
15. Verifica-se que foi dada oportunidade de defesa aos agentes responsabilizados, em obediência aos princípios constitucionais que asseguram o direito ao contraditório e à ampla defesa (art. 5º, inciso LV, da Constituição Federal) .
16. Entretanto, os responsáveis não apresentaram respostas para elidir as irregularidades, além de não terem recolhido o montante devido aos cofres do Tesouro Nacional.
17. Nos processos do TCU, a revelia não leva à presunção de que seriam verdadeiras todas as imputações levantadas contra os responsáveis, diferentemente do que ocorre no processo civil, em que a revelia do réu opera a presunção da verdade dos fatos narrados pelo autor. Dessa forma, a avaliação da responsabilidade do agente não pode prescindir da prova existente no processo ou para ele carreada.
18. Ao não apresentarem suas defesas, os responsáveis deixaram de produzir prova da regular aplicação dos recursos sob sua responsabilidade, em afronta às normas que impõem aos gestores públicos a obrigação legal de, sempre que demandados pelos órgãos de controle, apresentar os documentos que demonstrem a correta utilização das verbas públicas, a exemplo do contido no art. 93 do Decreto-Lei 200/67: ‘Quem quer que utilize dinheiros públicos terá de justificar seu bom e regular emprego na conformidade das leis, regulamentos e normas emanadas das autoridades administrativas competentes.’
19. Mesmo as alegações de defesa não sendo apresentadas, considerando o princípio da verdade real que rege esta Corte, procurou-se buscar em manifestações na fase interna desta Tomada de Contas Especial se havia algum argumento que pudesse ser aproveitado a seu favor.
20. No entanto, os argumentos apresentados na fase interna não foram suficientes para elidir as irregularidades apontadas.
21. Constatou-se, assim, que não houve a comprovação da boa e regular aplicação dos recursos federais captados e repassados à Federação Cearense de Futebol de Salão, por meio da sua conta corrente 30311-9, de livre movimentação, na agência 3253-0 do Banco do Brasil, em face da omissão no dever legal de prestar contas dos valores transferidos no Termo de Compromisso 1101793/74, vigente até 31/12/2012, de forma que o débito deve ser imputado solidariamente à Federação Cearense de Futebol de Salão e ao seu presidente, Silvio Carlos Vieira de Lima.
Do Débito
22. Cabe preliminarmente registrar que, em atendimento ao disposto no art. 9º, caput c/c/ inciso I da Instrução Normativa/TCU 71/2012, o cálculo da atualização do débito apresentado no relatório de TCE 29/2017/COAFI/CGPCO/DGI/Secex deveria ter utilizado a data do crédito na conta bancária específica, quando conhecida, ou da data do repasse dos recursos, no caso de omissão no dever de prestar, como registrado na presente TCE, e não o dia 2/3/2012, sem que tenha sido justificada a data. Possivelmente foi esse dia considerado devido ao início da vigência do projeto Copa Horizonte 100% Futsal, uma vez que o Ofício 1532/2011/COAME/CTLIE/SE/ME, de 10/10/2011 (peça 19) , informou ao presidente da Federação Cearense de Futsal, Sílvio Carlos Vieira Lima, que, em resposta ao ofício de 29/8/2011 da Federação, pelo qual foi solicitada alteração da vigência, a alteração requerida foi registrada, com início previsto para março/2012.
23. Entretanto a data correta para início de atualização monetária do valor do débito deve seguir a razão de estar o recurso disponível para uso do beneficiado pelo crédito em conta corrente, o que só veio a ocorrer no presente caso a partir do dia em que foi solicitada, por meio do Ofício 1530 /2012/COAME/CTLIE/SE/ME, de 11/7/2012 (peça 20) , endereçado ao Gerente da Agência Governo Brasília-DF, 1607-1, do Banco do Brasil S.A. (BB) , a transferência dos recursos disponíveis na conta corrente (bloqueada) vinculada 29373-3, para a conta corrente de livre movimentação 30311-9, ambas da agência 3253-0, do mesmo BB, de titularidade da Federação Cearense de Futebol de Salão. Assim, por medida conservadora, o débito deverá ser atualizado a partir do dia seguinte à solicitação de transferência, portanto, 12/7/2012.
24. Da análise dos documentos presentes nos autos, constata-se que Federação Cearense de Futebol de Salão captou e posteriormente teve a liberação dos recursos captados no âmbito da Lei de Incentivo ao Esporte, R$ 191.602,29, em sua conta corrente de livre movimentação 30311-9, da agência 3253-0, do Banco do Brasil, enquanto Silvio Carlos Vieira de Lima, na condição de presidente da mencionada Federação, foi o gestor responsável pela execução do objeto pactuado no Termo de Compromisso 1101793/74.
25. Os recursos captados e liberados no âmbito do projeto COPA HORIZONTE 100% FUTSAL, segundo o art. 17, § 1º, da Resolução/CD/FNDE 12/2011, deveriam ter tido as suas prestações de contas elaboradas e remetidas ao Ministério do Esporte até 1º/3/2013, uma vez que a Cláusula Terceira do Termo de Compromisso 1101793/74 (peça 10, p. 3) estabeleceu o fim da vigência do acordo em 31/12/2012. Por seu lado, o art. 33, § 2º, do Decreto 6.180/2007, determina que a entidade de natureza esportiva que receber recursos decorrente da Lei de Incentivo ao Esporte, Lei 11.438/2006, ‘ficará sujeita a apresentar prestação de contas final do total dos recursos recebidos, no prazo máximo de sessenta dias após o término do projeto, desportivo ou para desportivo, acompanhada de relatório final de cumprimento do objeto, sem prejuízo da apresentação de contas parcial, a critério do Ministério do Esporte’.
26. Apesar das claras definições de datas, em 22/3/2013, pelo Ofício 30/2013 da Federação Cearense de Futsal-FCFS, assinado pelo seu presidente, Silvio Carlos Vieira Lima (peça 36) , a FCFS solicita ao Coordenador da Prestação de Contas Lei de Incentivo ao Esporte do ME ‘prorrogação de prazo para a prestação de contas do projeto aprovado pela Lei de Incentivo ao Esporte, com o objetivo de realizar a Copa Horizonte 100% Futsal, cadastrado neste Ministério sob os números de: Proponente 02CE069282010 e SLIE 1101793-74’.
27. Uma vez que o Termo de Compromisso 1101793/74 estava fora de vigência desde 31/12/2012 e a Federação Cearense de Futsal deveria ter realizado o seu projeto Copa Horizonte 100% Futsal até essa data, o prazo máximo de sessenta dias para a prestação das respectivas contas foi considerado como viável e suficiente, além de não haver previsão legal para a prorrogação desse prazo, o pedido de dilação do prazo para a prestação de contas foi indeferido pelo Ofício 793/2013/COAME/ DIFE/SE/ME, de 4/4/2013 (peça 22) , que orientou Silvio Carlos Vieira Lima a encaminhar imediatamente ao ME, conforme prazo do artigo 33 § 2º, do Decreto 6.180/2007, a documentação referente à prestação de contas final do projeto Copa Horizonte 100% Futsal.
28. Os responsáveis foram devidamente cientificados de suas omissões no dever legal de prestar contas pelos recursos recebidos, por meio dos Ofícios 614/2013-CGPCO/DGI/SE/ME, recepcionado em 6/8/2013, conforme AR (peças 24 e 25) , e 269/2017/CGPCO/DGI/SE/ME, recebido em 29/3/2017, também segundo AR (peças 30 e 31) , não havendo, portanto, dúvidas quanto à ciência dos responsáveis em relação às suas faltas de comprovações da boa e regular aplicação dos recursos recebidos no âmbito do Termo de Compromisso 1101793/74.
29. Em relação à quantificação do débito, restou evidenciado pelo documento ‘Consulta Programas’, de 26/7/2013 (peça 23) , que a conta corrente do projeto Copa Horizonte 100% Futsal 29373-3 (bloqueada) na agência 3253-0 do Banco do Brasil não apresentava saldo no dia 25/7/2013, enquanto havia a importância de R$ 4.852,66 em fundo de investimento relativo à conta corrente 30311-9, de livre movimentação, na mesma agência do BB. Entretanto, não há nos autos menção à eventual devolução, pela Federação de Futsal, do saldo remanescente em investimentos da conta corrente 30311-9, motivo pelo qual o valor não será abatido do débito histórico de R$ 191.602,29.
CONCLUSÃO
30. Verifica-se que, após a válida e regular citação dos responsáveis nesta instância de controle externo, operou em desfavor da Federação Cearense de Futebol de Salão e de Silvio Carlos Vieira de Lima a revelia.
31. Os argumentos constantes dos autos não lograram afastar o débito imputado aos responsáveis. Ademais, inexistem nos autos elementos que demonstrem sua boa-fé ou a ocorrência de outros excludentes de culpabilidade. Desse modo, as contas devem, desde logo, ser julgadas irregulares, procedendo-se à sua condenação em débito e à aplicação das multas previstas nos arts. 57 e 58, II, da Lei 8.443/1992, em razão da não comprovação da boa e regular aplicação dos recursos federais captados e repassados à Federação Cearense de Futebol de Salão por força do projeto cultural Pronac SLIE 1101793-74, descrito como ‘Projeto Copa Horizonte 100% Futsal’.
32. Vale ressaltar que a pretensão punitiva do TCU, conforme Acórdão 1441/2016-TCU-Plenário, que uniformizou a jurisprudência acerca dessa questão, subordina-se ao prazo geral de prescrição indicado no art. 205 do Código Civil, que é de 10 anos, contado da data de ocorrência da irregularidade sancionada, nos termos do art. 189 do Código Civil, sendo este prazo interrompido pelo ato que ordenar a citação, a audiência ou a oitiva do responsável. No caso em exame, não ocorreu a prescrição, uma vez que a liberação dos recursos ocorreu em 12/7/2012, a omissão da prestação de contas ocorreu em 28/2/2013 e o ato de ordenação da citação data de 10/9/2018 (peça 49) .
33. Assim, não havendo manifestação da Federação Cearense de Futebol de Salão (07.884.372/0001-77) e de seu presidente, Silvio Carlos Vieira de Lima (XXX.600.383-XX) , e não havendo elementos para que se possa efetivamente aferir e reconhecer a ocorrência de boa-fé na conduta dos responsáveis, propõe-se o julgamento pela irregularidade das contas, nos termos do art. 202, § 6º, do Regimento Interno/TCU, procedendo-se à condenação dos responsáveis em débito, conforme demonstrado no exame técnico, assim como a imputação das multas previstas nos arts. 57 e 58, II, da Lei 8.443/1992.
PROPOSTA DE ENCAMINHAMENTO
34. Diante do exposto, submetem-se os autos à consideração superior, propondo:
a) considerar revel a Federação Cearense de Futebol de Salão (07.884.372/0001-77) e seu presidente, Silvio Carlos Vieira de Lima (XXX.600.383-XX) , para todos os efeitos, dando-se prosseguimento ao processo, com fulcro no art. 12, § 3º, da Lei 8.443/92;
b) julgar irregulares, nos termos dos arts. 1º, inciso I, 16, inciso III, alíneas ‘a’ e ‘b’, da Lei 8.443/1992 c/c os arts. 19 e 23, inciso III, da mesma Lei, e com arts. 1º, inciso I, 209, inciso I, 210 e 214, inciso III, do Regimento Interno/TCU, as contas da Federação Cearense de Futebol de Salão (07.884.372/0001-77) e de Silvio Carlos Vieira de Lima (XXX.600.383-XX) , condenando-os ao pagamento solidário da importância a seguir especificada, atualizada monetariamente e acrescida dos juros de mora, calculados a partir da data discriminada até a data do efetiva quitação do débito, fixando-lhes o prazo de quinze dias, para que comprovem, perante o Tribunal, o recolhimento da referida quantia aos cofres do Tesouro Nacional, nos termos do art. 23, inciso III, alínea ‘a’, da citada lei;
	VALOR ORIGINAL (R$) 
	DATA DA OCORRÊNCIA
	DÉBITO/CRÉDITO
	MOTIVAÇÃO

	191.602,29
	12/7/2012
	Débito
	Não comprovação da boa e regular aplicação dos recursos federais captados e repassados à Federação Cearense de Futebol de Salão, em face da omissão na prestação de contas

Valor atualizado até 11/12/2019: R$ 289.396,10 (peça 65) 
c) aplicar a Silvio Carlos Vieira de Lima (XXX.600.383-XX) e à Federação Cearense de Futebol de Salão (07.884.372/0001-77) a multa prevista no art. 57 da Lei 8.443/1992 e, adicionalmente, a Silvio Carlos Vieira de Lima (XXX.600.383-XX) a multa prevista no art. 58, II, da Lei 8.443/1992, fixando-lhes o prazo de quinze dias, a contar da notificação, para que comprovem, perante o Tribunal (art. 214, III, ‘a’, do Regimento Interno do TCU) , o recolhimento da dívida aos cofres do Tesouro Nacional, atualizada monetariamente desde a data do acórdão proferido por este Tribunal até a do efetivo recolhimento, se paga após o vencimento, na forma da legislação em vigor;
d) autorizar também, desde logo, se requerido, com fundamento no art. 28, inciso I, da Lei 8.443, de 1992 c/c o art. 217, §§ 1º e 2º do Regimento Interno, o parcelamento das dívidas em até 36 parcelas, incidindo sobre cada parcela, corrigida monetariamente, os correspondentes acréscimos legais fixando-lhe o prazo de quinze dias, a contar do recebimento da notificação, para comprovar perante o Tribunal o recolhimento da primeira parcela, e de trinta dias, a contar da parcela anterior, para comprovar os recolhimentos das demais parcelas, devendo incidir sobre cada valor mensal, atualizado monetariamente, os juros de mora devidos, no caso do débito, na forma prevista na legislação em vigor, alertando os responsáveis de que a falta de comprovação do recolhimento de qualquer parcela importará o vencimento antecipado do saldo devedor, nos termos do § 2º do art. 217 do Regimento Interno deste Tribunal;
e) encaminhar cópia do Acórdão que vier a ser prolatado ao Procurador-Geral da República no Estado do Ceará, nos termos do § 3º do art. 16 da Lei 8.443/1992 c/c o § 7º do art. 209 do Regimento Interno do TCU, para adoção das medidas cabíveis, informando-lhe que o inteiro teor da decisão pode ser consultado no endereço www.tcu.gov.br/acordaos.”
2. Em seu pronunciamento regimental, o MPTCU, representado pela procuradora-geral Cristina Machado da Costa e Silva, manifestou-se nos seguintes termos (peça 68) :
“Trata-se de Tomada de Contas Especial instaurada pela Secretaria Especial do Esporte, em desfavor da Federação Cearense de Futebol de Salão e de Silvio Carlos Vieira Lima, na condição de seu Presidente, em razão de omissão no dever de prestar contas dos recursos captados por força do projeto cultural Pronac SLIE 1101793-74, relativo ao ‘Projeto Copa Horizonte 100% Futsal’. O montante captado pela Federação foi de R$ 191.602,29, com prazo previsto para execução do projeto de 11/7/2012 a 31/12/2012, e prazo para prestação de contas em 28/2/2013.
2. O fundamento para instauração da Tomada de Contas Especial foi a omissão no dever de prestar contas, com a não comprovação da boa e regular aplicação dos recursos recebidos pela entidade. O Relatório do Tomador de Contas (peça 42) entendeu que o dano ao erário apurado foi de R$ 191.602,29, sob a responsabilidade da Federação Cearense de Futebol de Salão e de Silvio Carlos Vieira Lima. Conforme relatório de auditoria, certificado de auditoria e parecer do dirigente de controle interno (peças 43 a 45) , a Controladoria-geral da União chegou às mesmas conclusões quanto à irregularidade das contas.
3. Devidamente citados pelo TCU pelo dano imputado pelo órgão repassador, os responsáveis não apresentaram alegações de defesa. A instrução de mérito da Secex-TCE (peça 65) concluiu que os argumentos constantes dos autos não lograram afastar o débito atribuído aos responsáveis. A Unidade Técnica justificou a data de 12/7/2012 (data da transferência dos recursos disponíveis na conta corrente bloqueada para a conta corrente de livre movimentação) como data de ocorrência a partir da qual o débito deverá ser atualizado. Ainda nos termos da instrução, inexiste elementos que demonstrem a boa-fé dos responsáveis ou outras excludentes de culpabilidade.
4. Como encaminhamento, a Secex-TCE propõe considerar revéis os responsáveis, julgar suas contas irregulares, condená-los solidariamente à quantia original de R$ 191.602,29, e aplicar a multa do art. 57 da Lei 8.443/1992 aos dois responsáveis, e a multa do art. 58, inciso II, apenas ao Senhor Silvio Carlos Vieira Lima.
5. Concorda-se com as conclusões e o encaminhamento alvitrados pela Unidade Técnica, salvo em relação à aplicação ao Presidente da Federação da multa do art. 58, inciso II. Como consta do ofício citatório, o dirigente foi citado para apresentar alegações de defesa pela não comprovação da boa e regular aplicação dos recursos captados e repassados à Federação Cearense de Futebol de Salão, e em audiência para apresentar razões de justificativa pela omissão no dever de prestar contas dos recursos federais transferidos.
6. Nesses casos, pode-se considerar que, entre as condutas de não comprovação da aplicação dos recursos e de omissão na prestação de contas, há uma relação de subordinação, de modo que a primeira constitui consequência da segunda. Em situações como essa, conforme precedentes do Tribunal (Acórdãos 9.579/2015-TCU-2.ª Câmara, 2.469/2019-TCU-1.ª Câmara e 5.550/2019-TCU-1.ª Câmara) , a multa do art. 58 pode ser afastada e absorvida pela multa do art. 57, de modo a prevalecer esta última. A presente TCE se amolda perfeitamente a este caso.
7. Pelo exposto, esta representante do Ministério Público de Contas anui aos termos da proposta de encaminhamento da Secex-TCE à peça 67, à exceção da aplicação da multa do art. 58, inciso II, da Lei 8.443/1992 ao Senhor Silvio Carlos Vieira de Lima, cuja conduta de omissão no dever de prestar contas dos recursos transferidos à Federação Cearense de Futebol de Salão deve ser apenada aplicando-se o princípio da absorção, com prevalência à aplicação exclusiva da multa do art. 57 da Lei 8.443/1992.”
	É o relatório.

não há.

Procuradora-Geral Cristina Machado da Costa e Silva.

TOMADA DE CONTAS ESPECIAL. MINISTÉRIO DO ESPORTE. LEI DE INCENTIVO AO ESPORTE. TERMO DE COMPROMISSO. PROJETO COPA HORIZONTE 100% FUTSAL. OMISSÃO NO DEVER DE PRESTAR CONTAS. NÃO COMPROVAÇÃO DA BOA E REGULAR APLICAÇÃO DOS RECURSOS CAPTADOS. CITAÇÃO E AUDIÊNCIA. REVELIA. IRREGULARIDADE DAS CONTAS. DÉBITO. MULTA.

TOMADA DE CONTAS ESPECIAL (TCE)

Secretaria de Controle Externo de Tomada de Contas Especial (SecexTCE).

Trata-se de tomada de contas especial (TCE) instaurada pela Secretaria Especial do Esporte do extinto Ministério do Esporte (sucedido pelo Ministério da Cidadania) em desfavor da Federação Cearense de Futebol de Salão e de Silvio Carlos Vieira Lima, presidente da entidade à época, em razão da não comprovação da boa e regular aplicação dos recursos captados por meio do Termo de Compromisso 1101793-74, que tinha por objeto a execução do Projeto “Copa Horizonte 100% Futsal”, com recursos obtidos com base na Lei de Incentivo ao Esporte.
O Ministério do Esporte aprovou a captação de incentivo no montante de R$ 191.602,29, no período de 19/07/2011 a 30/12/2012, com prazo para execução dos recursos de 11/07/2012 a 31/12/2012, recaindo o prazo para prestação de contas em 28/2/2013. Os recursos captados foram desbloqueados em 11/7/2012.
Na fase interna da TCE, o órgão concedente concluiu pela impugnação total das despesas devido à não apresentação da prestação de contas e, consequentemente, à não comprovação da boa e regular aplicação dos recursos captados. O Controle Interno anuiu a esse posicionamento.
No âmbito do TCU, os responsáveis foram regularmente citados acerca da não comprovação da boa e regular aplicação dos recursos captados, irregularidade caracterizada pela omissão no dever de prestar contas. Esta última conduta também ensejou a audiência do então dirigente da entidade.
O prazo regimental transcorreu sem que fossem apresentadas alegações de defesa ou efetuado o recolhimento do débito. Dessa forma, os responsáveis devem ser considerados revéis, dando-se prosseguimento ao processo, conforme estabelece o art. 12, § 3º, da Lei 8.443/1992.
A Secex-TCE propõe julgar as contas irregulares, condená-los solidariamente em débito pela totalidade dos recursos captados, aplicar a multa do art. 57 da Lei 8.443/1992 à Federação Cearense de Futebol de Salão e ao seu presidente à época, Silvio Carlos Vieira Lima, a multa do art. 58, inciso II, da mencionada lei.
O MPTCU anui às conclusões e ao encaminhamento alvitrado pela unidade instrutora, exceto em relação à aplicação da multa do art. 58, inciso II, da Lei 8.443/1992 ao então dirigente da Federação.
O parquet especializado defende a existência de relação de subordinação entre as condutas de não comprovação da aplicação dos recursos e de omissão na prestação de contas, de modo que a primeira é consequência da segunda. Nessa situação, a multa do art. 58 poderia ser afastada e absorvida pela multa do art. 57, de modo a prevalecer esta, consoante diversos precedentes mencionados pela procuradora-geral.
Corroboro as análises empreendidas pela unidade instrutora, com o ajuste sugerido pelo MPTCU, razão pela qual incorporo os fundamentos apresentados às minhas razões de decidir.
Considerando que as informações presentes nos autos não permitem constatar a regular aplicação dos recursos captados com amparo na Lei de Incentivo ao Esporte (Lei 11.438/2006) , e que, mesmo tendo sido oportunizada a defesa dos responsáveis, tanto perante o órgão concedente quanto no âmbito desta Corte de Contas, eles não se desincumbiram desse ônus, não há o que se aproveitar em seus favores.
Conforme anotado pela unidade instrutora, a vigência do Termo de Compromisso 1101793/74 encerrava em 31/12/2012. Por sua vez, o Decreto 6.180/2007 estipula que a entidade de natureza esportiva que receba recursos decorrentes da Lei de Incentivo ao Esporte deve apresentar prestação de contas final do total dos recursos recebidos, no prazo máximo de sessenta dias após o término do projeto, acompanhada de relatório final de cumprimento do objeto.
A despeito disso, em 22/3/2013, a Federação Cearense pleiteou prorrogação de prazo para apresentar a prestação de contas. Ocorre que o pedido foi indeferido pelo extinto Ministério do Esporte, ocasião em que a entidade foi orientada a encaminhar imediatamente a prestação de contas.
Verifico que os responsáveis foram notificados em outras oportunidades pela pasta ministerial (peças 24-25, 26-29 e 30-31) e novamente nestes autos (conforme quadro transcrito no relatório que antecede este voto) , contudo, permaneceram silentes. Desse modo, não comprovaram a correta gestão dos recursos captados.
Assim, diante da não apresentação de defesa e da ausência de evidências de que os responsáveis tenham agido de maneira diligente ou adotado quaisquer medidas para resguardar o erário, reputo não ser possível reconhecer sua boa-fé, o que autoriza o imediato julgamento definitivo de mérito de suas contas, nos termos do art. 202, § 6º, do Regimento Interno do TCU.
Nesse cenário, exsurge o dever de julgar irregulares as contas da Federação Cearense de Futebol de Salão e de Silvio Carlos Vieira Lima, presidente da entidade à época, imputando-lhes débito e aplicando-lhes multa, com amparo nos arts. 19 e 57 da Lei Orgânica do TCU.
Ante o exposto, voto por que o Tribunal adote o Acórdão que ora submeto à deliberação deste Colegiado.
TCU, Sala das Sessões Ministro Luciano Brandão Alves de Souza, em 20 de abril de 2020.
Ministro BRUNO DANTAS 
Relator